【裁判字號】    94,簡上,19
【裁判日期】    950223
【裁判案由】    拆屋還地
【裁判全文】
臺灣花蓮地方法院民事判決              94年度簡上字第19號
上  訴  人  庚○○○
                      號3樓
訴訟代理人  癸○○
被  上訴人  甲○○
訴訟代理人  楊志航律師
複  代理人  壬○○
上列當事人間請求拆屋還地事件，上訴人對於中華民國94年4月7
日本院花蓮簡易庭93年度花簡字第272號第一審判決提起上訴，
本院於中華民國95年2月14日言詞辯論終結，判決如下：
      主  文
上訴駁回。
第二審訴訟費用由上訴人辛○○、丁○○（上訴人辛○○、丁○○部分業於民國95年1月10日宣判）負擔。
      事 實 及 理 由
壹、程序方面：
    按訴訟標的對於共同訴訟之各人必須合一確定者，共同訴訟
    中一人之行為有利益於共同訴訟人者，其效力及於全體，民
    事訴訟法第 56條第1款前段定有明文。查系爭房屋為原審被
    告丁○○、戊○○、己○○、庚○○○、丙○○、乙○○所
    公同共有，原審被告丁○○一人提起上訴，依前開規定，原
    審被告戊○○、己○○、庚○○○、丙○○、乙○○均視為
    一併上訴（上訴人丁○○、戊○○、己○○、丙○○、乙○○部分，業於民國95年1月10日宣判），合先敘明。
貳、實體方面：
一、被上訴人主張：
    (一)坐落花蓮縣秀林鄉○○○段第92地號土地（下稱系爭土地
      ）為被上訴人所有，訴外人卓天養所有門牌號碼花蓮縣秀
      林鄉崇德45號房屋（下稱系爭房屋）如原審判決附圖所示
      斜線部分，無權占用被上訴人所有上開土地，惟卓天養已
      於民國86年12月26日死亡，其妻卓玉燕亦已於93年11月4
      日死亡，系爭房屋由上訴人乙○○、庚○○○、丁○○、
      丙○○、己○○及戊○○（己○○、戊○○係因其父卓清
      富已於90年7月7日死亡，而代位繼承）繼承，是系爭房屋
      為前開上訴人公同共有，並由上訴人辛○○於88年某日起
      開設商店營利，妨害被上訴人為正當法律權利之行使，被
      上訴人爰依民法第767條之規定，請求上訴人乙○○、庚○○○、丁○○、丙○○、己○○及戊○○將系爭房屋如
      附圖所示斜線部分拆除，上訴人並應將系爭土地返還予被
      上訴人。又上訴人辛○○無權占用系爭土地，對被上訴人
      造成相當於租金之損害，依法自應負賠償之責任，且上訴
      人辛○○亦受有相當租金之不當得利，依法自應負返還不
      當得利之責任，爰依民法第184條第1項、第179條之規定
      ，請求上訴人辛○○給付相當於一年租金之賠償等語。（
      原審判命上訴人戊○○、己○○、乙○○、丁○○、丙○○、庚○○○應將坐落花蓮縣秀林鄉○○○段第92地號土
      地上如原審判決附圖所示斜線部分（面積約23平方公尺）
      之建物拆除，上訴人並應將所占用之土地返還被上訴人。
      並上訴人辛○○應給付被上訴人新台幣（下同）83元，及
      自94年3月4日起至清償日止，按年息百分之五計算之利息
      ，暨自94年3月4日起至返還上開土地之日止，按月給付被
      上訴人7元。而駁回被上訴人其餘之請求。上訴人就其敗
      訴部分聲明不服，提起上訴。被上訴人就其敗訴部分未提
      起上訴。）
    (二)對上訴人辛○○、丁○○抗辯所為陳述：
      1.被上訴人就系爭土地之權利為所有權，並非原住民保留
        地開發管理辦法第19條所指之他項權利，故不因被上訴
        人遷徙而造成鄉公所收回系爭土地之事由。上訴人認為
        被上訴人之戶籍地在桃園縣平鎮市，應喪失原住民保留
        地資格，自無理由。
      2.被上訴人依法取得地上權、所有權，皆經由鄉公所公告
        ，上訴人不得以不知法令或公告為由對抗合法取得所有
        權之被上訴人，且所有權之登記有絕對效力，是上訴人
        主張其有地上權設定之權利，為無理由。
      3.被上訴人僅請求土地之租金及遷讓房屋，並未要求
        500,000 元價金，上訴人明知系爭土地係被上訴人所有
        ，未經同意，強行占用並於其上搭蓋房屋開設商店營利
        ，妨害被上訴人為正當法律權利之行使，被上訴人自得
        行使物上請求權請求上訴人返還系爭土地，上訴人主張
        被上訴人違背民法第148條之規定，亦無理由。
    (三)並答辯聲明：上訴駁回。
二、上訴人丁○○、辛○○則以：
    (一)上訴人丁○○於原審 94年3月24日言詞辯論期日，認諾被
      上訴人之請求，同意拆屋還地，是因喝醉酒，腦筋較不清
      楚，且上訴人乙○○要求丁○○為上開表示，並非丁○○
      之本意，為此請求撤銷原審認諾之意思表示。
    (二)被上訴人之戶籍地在桃園縣平鎮市，依法原住民在遷徙後
      將喪失保留地資格，故被上訴人不得取得系爭土地所有權
      。
    (三)系爭房屋所坐落之系爭土地為原住民保留地，上訴人丁○○之父卓天養於62年間即居住，僅因卓天養不知法律，故
      未向鄉公所辦理登記取得地上權、所有權之法定手續，被
      上訴人之父呂丙南當知系爭土地上有系爭房屋，卻仍申請
      為所有權登記，致生本件訴訟，是訴外人呂丙南之行為違
      背民法第148條之規定。
    (四)於秀林鄉公所召開調解會議時，上訴人辛○○表示願意購
      買如附圖所示斜線部分之土地，惟被上訴人堅持要上訴人
      以 500,000萬元購買系爭土地全部，致調解不成立，被上
      訴人顯係藉機敲詐勒索等語資為抗辯。
    (五)並上訴聲明：1.原判決不利於上訴人之部分廢棄。2.前項
      廢棄部分，被上訴人於第一審之訴駁回。
三、上訴人戊○○、己○○、丙○○、乙○○均稱：同意被上訴
    人之請求，將系爭房屋拆除，返還系爭土地予被上訴人。
四、上訴人庚○○○則稱：系爭房屋目前為上訴人辛○○所占有
    使用，被上訴人不應對伊提起訴訟等語。
五、兩造不爭執之事實：上訴人戊○○、己○○、乙○○、丁○○、丙○○、庚○○○所有如原審判決附圖所示斜線部分（
    面積約23平方公尺）之建物，坐落於花蓮縣秀林鄉○○○段
    第92地號土地。
六、本件爭點：
    (一)被上訴人是否為系爭土地所有權人？亦即被上訴人有無喪
      失取得系爭原住民保留地之資格？
    (二)上訴人丁○○於原審所為認諾之意思表示得否撤銷？
    (三)被上訴人請求上訴人拆屋還地、上訴人辛○○給付相當於
      租金之不當利益之行為有無違反民法第148條之規定？
七、法院之判斷：
    (一)被上訴人為系爭土地所有權人，且並未喪失取得系爭原住
      民保留地所有權之資格：
      按依原住民保留地開發管理辦法取得之耕作權或地上權登
      記後繼續自行經營或自用滿五年，經查明屬實者，由行政
      院原住民族委員會會同耕作權人或地上權人，向當地登記
      機關申請辦理所有權移轉登記。又原住民取得原住民保留
      地所有權後，其移轉之承受人以原住民為限，該辦法第17
      條第 1項、第18條定有明文。由上開規定可知，原住民於
      取得原住民保留地所有權後，即得本於所有權作用，為使
      用、處分及設定負擔，並自由遷徙，而核與依同辦法取得
      耕作權、地上權、承租權或無償使用權期間，須受使用及
      遷徙等限制不同。查訴外人呂銘進於58年12月31日間就系
      爭原住民保留地設定耕作權，嗣其繼承人呂丙南、呂金鶯
      、呂信安本於繼承關係繼承耕作權，並於 69年9月18日取
      得系爭原住民保留地所有權，嗣被上訴人因分割繼承取得
      系爭土地所有權，有臺灣省花蓮縣土地登記簿及花蓮縣花
      蓮地政事務所異動索引各一件在卷可按（見原審卷第96至
      101頁），揆諸前開說明，其既已依法取得系爭土地所有
      權，自不因嗣後未繼續居住系爭土地，而喪失系爭土地所
      有權人之地位。是上訴人辛○○、丁○○抗辯被上訴人遷
      徙他處後將喪失系爭保留地所有權人資格，即非有理，不
      足採信。
    (二)上訴人丁○○於原審所為認諾之意思表示不得撤銷：
      按當事人於言詞辯論時為訴訟標的之捨棄或認諾者，應本
      於其捨棄或認諾為該當事人敗訴之判決，民事訴訟法第
      384 條定有明文。次按當事人主張其意思表示係被詐欺或
      脅迫而為之者，應就其被詐欺或被脅迫之事實，負舉證之
      責任（最高法院44年台上字第75號判例參照）。上訴人丁○○雖辯稱係因喝醉酒，腦筋較不清楚，及上訴人乙○○
      要求伊為認諾之意思表示云云，惟為上訴人乙○○在庭所
      否認，並陳稱：丁○○於原審開庭時，沒有喝酒，精神狀
      況很清醒等語（見本院卷第63頁），上訴人丁○○復未能
      舉證證明原審所為之認諾係遭詐欺或脅迫而為，揆諸前開
      判例意旨，上訴人丁○○請求撤銷於原審所為認諾之意思
      表示，即非有據，不應准許。而原審依前開規定，本於上
      訴人丁○○之認諾為其敗訴之判決，並無違誤，上訴人辛○○、丁○○執此抗辯，洵非可取。
    (三)被上訴人請求上訴人拆屋還地、上訴人辛○○給付相當於
      租金之不當利益之行為並無違反民法第148條之規定：
      查被上訴人於 92年9月19日因分割繼承取得系爭土地所有
      權後，囑託花蓮地政事務所就系爭土地複丈測量，始發現
      系爭房屋之如原審判決附圖所示斜線部分占用系爭土地，
      而上訴人就系爭房屋占用系爭土地復無合法權源，則被上
      訴人於93年7月2日本於所有權，訴請上訴人拆屋還地、上
      訴人辛○○給付相當於租金之不當利益，乃其合法正當權
      利之行使，並無違背誠信原則可言。上訴人丁○○、辛○○此部分所辯，亦無可取。
    (四)按因故意或過失，不法侵害他人之權利者，負損害賠償責
      任；又無法律上之原因而受利益，致他人受損害者，應返
      還其利益。不當得利之受領人，除返還其所受之利益外，
      如本於該利益更有所取得者，並應返還。但依其利益之性
      質或其他情形不能返還者，應償還其價額，民法第184 條
      第1項前段、第179條前段、第181條分別定有明文。本件
      上訴人辛○○使用系爭房屋如原審判決附圖所示斜線部分
      ，無權占用被上訴人所有系爭土地，自構成侵權行為；又
      上訴人辛○○無法律上之原因，自被上訴人取得系爭土地
      所有權即92年9月19日起至本件起訴狀繕本送達上訴人辛○○即94年3月3日止，占用被上訴人所有系爭土地，獲有
      相當於占用範圍土地之租金之利益，是被上訴人依據侵權
      行為及不當得利之法律關係，請求上訴人辛○○賠償一年
      之損失及所失利益，自屬有據。
    (五)按城市地方房屋之租金，以不超過土地及其建築物申報總
      價年息百分之十為限；前條規定，於租用基地建築房屋準
      用之，土地法第97條第1項、第105條定有明文。又土地法
      第97條之土地申報總價額即指該土地之申報地價而言。經
      查：系爭土地自92年7月1日起至92年12月31日止之申報地
      價為每平方公尺72元，自 93年1月起之申報地價為每平方
      公尺 112元，有花蓮地政事務所出具之地價謄本在卷可憑
      ，本院審酌系爭土地繁榮狀況及上訴人辛○○占有狀況，
      認被上訴人請求自 92年9月19日起至92年12月31日止、93
      年1 月1日起至93年9月19日止，分別依前述申報地價總價
      額年息百分之五計算相當於租金之不當得利（即被上訴人
      之損害），尚屬適當。則被上訴人依侵權行為及不當得利
      之法律關係，所得請求上訴人辛○○給付相當於租金之不
      當得利（即被上訴人之損害），自92年9月19日起至93年9
      月19日止，詳如附表所示，合計為115元，自 94年3月4日
      起，每月為 11元（112×23×0.05÷12＝11，元以下四捨
      五入），為有理由，應予准許，逾此部分，即屬無據，應
      予駁回。
八、從而，被上訴人依民法第767條、第179條、第184條第1項之
    規定，請求上訴人戊○○、己○○、乙○○、丁○○、丙○○（前開上訴人部分，業於民國95年1月10日宣判）、庚○○○拆除如原審判決附圖所示斜線部分之建物，及請求全部
    上訴人（上訴人丁○○、戊○○、己○○、丙○○、乙○○
    部分，業於民國95年1月10日宣判）應將所占用之土地返還
    被上訴人，以及上訴人辛○○（該部分業於民國95年1月10
    日宣判）應給付被上訴人115元及自94年3月4日起至清償日
    止，按年息百分之五計算之利息，暨自94年3月4日起至返還
    所占用之土地之日止，按月給付被上訴人11元部分，為有理
    由，逾此部分，即屬無據，應予駁回。惟按第二審法院認上
    訴為無理由者，應為駁回之判決，而認上訴為有理由者，應
    於上訴聲明之範圍內為變更原判決之判決，為民事訴訟法第
    449條第1項，及第450條所明定。故第二審維持第一審判決
    者，僅得以上訴人之上訴為無理由而駁回其上訴，除被上訴
    人亦為上訴或附帶上訴外，不得為變更第一審判決之判決，
    致使上訴人更為不利（最高法院53年台上字第3173號判例參
    照）。準此，被上訴人既未就原審判決上訴或附帶上訴，縱
    原審認定上訴人辛○○賠償金額較本院認定金額為少，依前
    開判例意旨，本院亦不得變更原審判決而為判決，致使上訴
    人辛○○更為不利，併此敘明。是則原審為被上訴人一部勝
    訴，一部敗訴之判決，於法並無不合。上訴意旨就判決上訴
    人敗訴部分，指摘原判決不當，求予廢棄改判，為無理由，
    應予駁回。
、本件事證已臻明確，兩造其餘攻擊防禦方法及證據調查，核
    與判決結果不生影響，爰不予逐一審究，附此敘明。
肆、據上論結，本件上訴為無理由，依民事訴訟法第436條之1第
    3項、第449條第1項、第85條第1項、第78條，判決如主文。
中    華    民    國    95    年    2     月    23    日
                        臺灣花蓮地方法院民事庭
                            審判長法官  林碧玲
                            法      官  楊碧惠
                            法      官  陳燁真
以上正本係照原本作成
本件不得上訴
中    華    民    國    95    年    2     月    23    日
                            法院書記官  陳源財
附表：
（一）92年9月19日起至92年12月31日止：
      72（申報地價）×23（占用面積）×0.05÷12×3.4（占
      用月數）＝23元（元以下四捨五入）
（二）93年1月1日起至93年9月19日止：
      112（申報地價）×23（占用面積）×0.05÷12×8.6（占
      用月數）＝92元（元以下四捨五入）


司法院資訊處製作；財團法人民間司法改革基金會備份。
